最高法院民事判決　　　　　　　　　　　　　　　　八十八年度台上字第四三二號
　　上　訴　人　乙○○即祭祀公業謝軒公管理人
　　　　　　　　　　　　　　　.
　　訴訟代理人　劉紹猷律師
　　被 上訴 人　丁○○
　　　　　　　　丙○○
　　　　　　　　戊○○
　　　　　　　　甲○○
右當事人間請求確認派下權存在事件，上訴人對於中華民國八十七年五月六日台灣高
等法院第二審判決（八十六年度上字第一八八二號），提起上訴，本院判決如左：
    主  文
上訴駁回。
第三審訴訟費用由上訴人負擔。
    理  由
本件被上訴人主張：伊為謝葵之後裔，應為祭祀公業謝軒公派下員，惟上訴人於民國
七十二年間內政部清理祭祀公業土地時，僅提供謝紅蓮一房之派下員系統表及名冊，
而漏列其他各房之派下員系統表及名冊，持向基隆市七堵區公所申報，取得基隆市七
堵區公所核發之祭祀公業謝軒公派下全員證明書，並由該一房部分派下員推選上訴人
為祭祀公業謝軒公之管理人，再向不知情之基隆地政事務所辦理祭祀公業謝軒公所有
基隆市○○區○○段赤皮湖小段第一六○－一、一六○－二、一六○－三、一七二－
一、一七二－二、一七二－三、一七二－九、一七二－十、一七二－一一、一七二－
一三、一七二－一六、一七二－一七、一七二－一八、一七二－一九、一七二－二○
、一七二－二一號土地（下稱祭祀公業土地），變更管理人及換發書狀登記。惟上訴
人既未經派下員全體推選，其管理人資格不合法。又民政機關核發之派下員全員證明
書係應當事人之申請而發給，無確定私權之效力，伊仍不因此喪失為該祭祀公業派下
員之資格等情，爰依祭祀公業土地清理要點第九條之規定，求為確認：(一)伊對於祭祀
公業謝軒公之派下權存在，(二)上訴人與祭祀公業謝軒公間管理權不存在之判決。（第
一審共同原告謝金枝部分，經第一審判決駁回，未據其聲明不服，該部分已確定。）
上訴人則以：被上訴人之父謝萬得及其兄弟謝為、謝添發三人，在日據時期昭和十四
年十一月一日，已將其所享有祭祀公業謝軒公派下房分四分之一之財產，讓渡予伊母
謝桂英，該祭祀公業土地已屬謝桂英所有，被上訴人已喪失其派下員資格等語，資為
抗辯。
原審以：被上訴人主張之事實，業據提出祭祀公業謝軒公派下員系統表、戶籍謄本、
土地登記簿謄本等為證，並為上訴人所不爭執，復經向基隆市七堵區公所調取祭祀公
業謝軒公派下員及管理人登記有關文件二十五份可稽，被上訴人之主張堪信為真實。
上訴人雖以上開情詞為辯，惟查派下對祭祀公業有派下權，各派下固得將其派下權讓
與於同一公業內之派下一人或數人，即習慣上所稱之歸就，惟上訴人所提出證明其已
因歸就取得被上訴人派下權之贈與證書，被上訴人否認其真正，而上訴人就系爭贈與
證書上謝萬得、謝為、謝添發簽名及印章之真正，雖提出賴春水即謝紅蓮之贅夫向謝
萬得、謝為、謝添發購買土地之土地賣渡證書為證，惟查該賣渡證書上興贈與證書上
謝萬得等三人之簽名及印章均不相同，尚難以該土地賣渡證書業經日據時期之法院認
可，即認系爭贈與證書為真正。上訴人辯稱：被上訴人之父親已將派下權讓與上訴人
之母親等語，並不可採。次查祭祀公業派下權之取得，可分為原始取得及繼承取得；
前者，祭祀公業之設立人全員，均有派下權；後者，原則上，公業設立人之繼承人全
部，均因設立人之死亡，而取得派下權，惟當時因女子原則上並無遺產繼承權，除有
特殊情形（如無男子繼承人而招婿並未出嫁者）外，亦不得取得派下權。本件被上訴
人均為祭祀公業謝軒公之後裔，為上訴人所不爭，而依戶籍謄本所載，被上訴人甲○
○無兄弟而招婿，被上訴人丁○○、丙○○、戊○○則係男性繼承人，均應有派下權
。末按祭祀公業管理人之選任，除公業內部另有約定外，應得全體派下員之同意。查
依前述謝葵於大正十三年所立之遺囑鬮書所載，謝葵之繼承人有四人，即長男謝媽愿
、次男謝塗、次女謝紅蓮、四女謝梅，上訴人既未證明祭祀公業謝軒公內部就管理
人之選任另有約定，則其管理人之選任，應得謝媽愿、謝塗、謝紅蓮、謝梅等四房
之全體派下員之同意，惟上訴人於七十二年間向基隆市七堵區公所申請核發祭祀公業
謝軒公派下員證明及變更管理人之說明欄稱：本公業現僅存吾祖母謝紅蓮一系；而
所提出之祭祀公業謝軒公繼承系統表及派下員名冊，亦僅列謝紅蓮之子孫，未提及謝
紅蓮尚有兄弟姐妹謝媽愿（即謝萬得、謝為、謝添發之父，亦即被上訴人之祖父）、
謝塗、謝梅等人。上訴人既僅由其祖母謝紅蓮一系之派下員選任為祭祀公業謝軒公
之管理人，其他派下員未參與選任，其選任即非合法。本件上訴人未能證明被上訴人
之派下權已讓與同一公業內之派下，被上訴人對祭祀公業謝軒公之派下權仍存在，而
上訴人對此既有爭執，被上訴人提起確認之訴，請求確認渠等對於祭祀公業謝軒公有
派下權存在，應予准許。又上訴人被選任為祭祀公業謝軒公之管理人，既非合法，其
管理權即不存在，被上訴人併予確認，亦應准許。爰維持第一審所為上訴人此部分敗
訴之判決，駁回其上訴，經核於法並無違誤。按內政部訂頒之祭祀公業土地清理要點
，其目的乃在清理祭祀公業土地，加強其管理與使用，行政機關依該清理要點所為之
行政處分或其他處理程序，並無確定私權之效力，此由該清理要點第八點規定：「民
政機關核發之派下全員證明書內應載明……本證明係應當事人之申請而發給，無確定
私權之效力」即明。故該清理要點第九點雖明定：祭祀公業派下全員證明書核發後，
管理人、派下員或利害關係人發現有漏列派下員者，得檢具派下員全體過半數之同意
書，明理由，申請民政機關公告後更正派下全員證明書。如對該更正有異議者，應
向法院提起確認派下員之訴，俟判決確定後，再依確定判決更正派下全員證明書。惟
當事人如認為民政機關核發之祭祀公業派下全員證明書漏列派下員，未依該第九點申
請更正，而逕行向法院訴請確認者，於法尚無不可。上訴人指被上訴人被漏列為派下
員，未先請求民政機關更正派下全員證明書，逕行提起本件訴訟，其起訴程序違背
法令云云，並不可採。此外，上訴論旨，仍執陳詞，就原審取捨證據、認定事實之職
權行使，指摘原判決不當，求予廢棄，非有理由。
據上論結，本件上訴為無理由。依民事訴訟法第四百八十一條、第四百四十九條第一
項、第七十八條，判決如主文。
中      華      民      國    八十八    年      三      月      四      日
                              最高法院民事第六庭
                                  審判長法官  蕭  亨  國
                                        法官  吳  正  一
                                        法官  楊  隆  順
                                        法官  陳  淑  敏
                                        法官  黃  義  豐
      右正本證明與原本無異
                                              書  記  官
中      華      民      國    八十八    年      三      月    二十二    日
                                                                      Ｑ
